臺灣苗栗地方法院民事判決
111年度訴字第76號
原      告  張雅婷  
兼  訴  訟
代  理  人  張育瑄  

被      告  張光職  

上列當事人間請求返還不當得利事件，本院於民國111年8月9日
言詞辯論終結，判決如下：
    主  文
原告之訴及假執行之聲請均駁回。
訴訟費用由原告負擔。
    事  實
一、原告起訴主張：
（一）被告係原告之父親，母親即訴外人陳金葉。門牌號碼苗栗
      市○○路0000號之房屋(下稱甲屋）、苗栗市○○路000號之房
      屋(下稱乙屋），均登記為陳金葉所有，民國89年陳金葉
      過世後由兩造及二女兒即訴外人張懿方繼承為共有，權利
      範圍各4分之1。惟被告擅自將甲、乙屋出租予他人，將租
      金全數據為己用，未分配予其他共有人，侵害原告之利益
      ，被告因此受有不當得利。爰依民法第179條不當得利之
      規定提起本訴，請求金額之計算方式如下:
　　　⒈甲屋：租期自109年1月1日起至113年12月31日，租金每
        月新臺幣(下同)19,000元，有租約節本可證(卷第41頁)
        。原告應有部分4分之1，各請求自106年8月1日至110年
        9月30日共60個月之租金，共285,000元【計算式:19,00
        0元×60個月×1/4＝285,000元】。
　　  ⒉乙屋：租期自109年4月1日起至111年3月31日，租金每月
        18,000元，有租約節本可證(卷第39頁)。原告應有部分
        4分之1，各請求自106年10月1日至110年12月31日、扣
        除被告曾交付110年10月之租金，共59個月之租金270,0
        00元【計算式:18,000元×59個月×1/4＝270,000元】。
　　　⒊綜上，被告各應給付原告上述期間之甲、乙屋租金555,0
        00元【計算式:285,000元＋270,000元＝555,000元】。
（二）又被告購買甲、乙屋之主要資金來源皆是因原告外公即訴
      外人陳永祿之資助，其先於72年至82年無償提供南苗市場
      之攤位供陳金葉使用，省下租金約180萬元，再於77年資
      助被告100萬元購買甲屋、84年借被告150萬元購買乙屋。
      且被告自原告甲○○就讀高中後、原告乙○○大學畢業後即未
      再撫養原告，是被告稱房屋貸款由其還清，及張懿方、原
      告乙○○均由其扶養成人並非真實。並聲明：⑴被告應分別
      給付原告555,000元，及均自起訴狀繕本送達翌日起至清
      償日止，按年息百分之5計算之利息。⑵訴訟費用由被告負
      擔。⑶願供擔保請准宣告假執行。
二、被告抗辯：被告自69年起任職於中油公司，70年與陳金葉結
    婚，與陳金葉共同奮鬥多年後方於77年一起購買甲屋，後又
    購入乙屋，均登記於陳金葉名下，亦由夫妻共同支付房屋價
    金及貸款。89年陳金葉過世後，甲、乙屋由兩造繼承為共有
    ，貸款數額因年代久遠不復記得，然後續貸款皆由被告一人
    以薪水及房屋租金繳納，並支付當時仍未成年之原告及另名
    女兒張懿方之學費、生活費、住宿費、補習費、地價稅、房
    屋稅及房屋修繕費等等，至106年被告自中油公司退休，再
    以退休金結清銀行之貸款餘額。原告僅係因繼承方取得甲、
    乙屋之所有權，其等並未支付過房屋價金、貸款或任何費用
    。故被告收取甲、乙屋租金，並無不當得利可言。原告請求
    被告返還不當得利，令人無法接受。並聲明：⑴原告之訴駁
    回。⑵訴訟費用由原告負擔。
    理  由
一、兩造為父女，訴外人陳金葉為原告母親、被告前妻。甲、乙
    屋之所有權原登記於陳金葉名下，其於89年過世後，始由兩
    造及二女兒張懿方等4人繼承為共有，權利範圍各4分之1，
    現由被告出租予他人等情，有原告提出之建物登記第一類謄
    本、租賃契約節本在卷可證(卷第39至41、59、65頁)，且為
    兩造所不爭執，自屬真實。
二、按無法律上之原因而受利益，致他人受損害者，應返還其利
    益；民法第179條第1項前段定有明文。又不當得利依其類型
    可區分為「給付型之不當得利」與「非給付型不當得利」，
    前者係基於受損人之給付而發生之不當得利，後者乃由於給
    付以外之行為（受損人、受益人、第三人之行為）或法律規
    定或事件所成立之不當得利。在「給付型之不當得利」固應
    由主張不當得利返還請求權人（受損人），就不當得利成立
    要件中之「無法律上之原因」負舉證責任；惟在「非給付型
    之不當得利」中之「權益侵害之不當得利」，由於受益人之
    受益非由於受損人之給付行為而來，而係因受益人之侵害事
    實而受有利益，因此祇要受益人有侵害事實存在，該侵害行
    為即為「無法律上之原因」，受損人自不必再就不當得利之
    「無法律上之原因」負舉證責任，如受益人主張其有受益之
    「法律上之原因」，即應由其就此有利之事實負舉證責任。
    又「非給付型之不當得利」中之「權益侵害之不當得利」，
    凡因侵害取得本應歸屬於他人權益內容而受利益，致他人受
    損害，欠缺正當性，亦即以侵害行為取得應歸屬他人權益內
    容之利益，而從法秩權益歸屬之價值判斷上不具保有利益之
    正當性者，即應構成「無法律上之原因」而成立不當得利（
    最高法院100年度台上字第899號判決意旨參照）。故如取得
    之利益，自法秩權益歸屬之價值判斷，具保有利益之正當性
    者，則不構成不當得利。
三、原告主張被告擅自將甲、乙屋出租予他人並收取租金，致其
    受有損害，係主張被告以侵害行為取得本應歸屬原告之租金
    利益，核屬非給付型不當得利中之權益侵害之不當得利，依
    上開說明，即應由被告舉證證明其保有該利益具有正當性。
    被告則以甲、乙屋為其與陳金葉共同出資購買，收取之租金
    係用以繳納房屋貸款、各項稅賦及扶養原告及另名女兒之學
    費、生活費等，取得租金具有正當理由等語置辯。經查：
（一）原告於本院審理時已自陳：購買甲、乙屋價金、房貸及各
      項稅賦是由被告支出，原告並未支出過等語明確（卷第13
      9、140頁）。足證被告辯稱甲、乙屋係由其與陳金葉多年
      共同出資購買，之後以租金與其薪水支付房貸及各項稅賦
      等情，已屬可採。又原告甲○○稱：其71年出生，母親過世
      後都是自己打工及辦理就學貸款。原告乙○○稱：82年生，
      大學畢業後就是自己打工賺錢等語（卷第140頁）。可知
      原告於母親陳金葉89年過世時，各僅18歲、7歲，衡情尚
      無資力，原告乙○○甚至無謀生能力，需仰賴父親即被告之
      扶養方能成長、求學，其亦自承大學畢業後方打工賺錢等
      語，益證被告辯稱其以甲、乙屋之租金扶養原告甲○○至國
      中、原告乙○○與另名女兒張懿方至大學，給付生活費、學
      費、補習費、住宿費種種，直至完成大學等情，亦屬真實
      。再者，被告辯稱甲、乙屋之銀行貸款餘額係其以退休金
      付清乙節，雖未提出相關銀行明細為憑，然參以原告等人
      均自認未曾就甲、乙屋之任何費用支出分文、對於貸款一
      事毫無所悉等情，已堪認貸款餘額係由被告付清無疑。綜
      上所述，可知甲、乙屋之貸款於89年後均由被告一人負擔
      ，直至106年以退休金付清貸款餘額；則其收取歷年之租
      金用以給付房屋貸款、稅賦、扶養女兒張懿方、原告乙○○
      至大學畢業後，是否仍有剩餘？縱使有餘，再與其以個人
      財產如薪資、退休金為甲、乙屋付出總額相折抵，其是否
      確實受有利益？均屬可疑。故被告收取租金形式上雖取得
      本應歸屬原告之利益，然實質上被告並未因收取租金而取
      得相等之利益，且原告更未因此受有損害，反係受有就學
      、扶養、甚至取得甲、乙屋應有部分4分之1權利之利益，
      受益者實為原告及另名女兒張懿方。揆諸前揭說明，被告
      顯具保有租金利益之正當性，非無法律上原因，尚與不當
      得利有間。故原告主張被告收取租金受有利益、侵害其權
      利云云，顯非有據。
（二）另原告主張外公陳永祿於72年起至82年止無償提供南苗市
      場之攤位供母親使用，省下租金約180萬元，並資助被告
      購買甲、乙屋云云。果陳永祿無償提供女兒陳金葉使用攤
      位、或資助購屋為真，受利益者均為陳金葉而非被告，上
      開主張顯與本件被告是否構成不當得利無關，原告將二者
      混為一談，自屬無稽。
四、綜上所述，被告收取甲、乙屋之租金，具有正當性，且非侵
    害原告之權益，原告亦無因此而受有損害，故原告依不當得
    利法律關係，請求被告各給付原告555,000元，及自起訴狀
    繕本送達翌日起至清償日止，按年息百分之5計算之利息，
    並無理由，應予駁回。
五、本件事證已臻明確，兩造其餘攻擊防禦方法及舉證，經核均
    於判決結果無影響，爰不逐一論述，附此敘明。
六、訴訟費用負擔之依據：民事訴訟法第78條。
中　　華　　民　　國　　111 　年　　8 　　月　　31　　日
                  民事第一庭  法　官　黃怡玲
以上正本係照原本作成。
如對本判決上訴，須於判決送達後20日內向本院提出上訴狀（須
附繕本）。如委任律師提起上訴者，應一併繳納上訴審裁判費。
中　　華　　民　　國　　111 　年　　8 　　月　　31　　日
　　　　　　　　　            書記官  陳映綺